臺灣桃園地方法院民事裁定　　　 110年度消債職聲免字第59號
聲　請　人
即　債務人　胡傅翠美
代　理　人　林彥苹律師（法扶律師）
上列聲請人因消費者債務清理事件聲請清算，經本院裁定終止清
算程序確定後聲請免責，本院裁定如下：
    主  文
債務人胡傅翠美應予免責。
    理  由
一、按法院為終止或終結清算程序之裁定確定後，除別有規定外
    ，應以裁定免除債務人之債務，消費者債務清理條例（下稱
    消債條例）第132 條定有明文。次按法院裁定開始清算程序
    後，債務人有薪資、執行業務所得或其他固定收入，扣除自
    己及依法應受其扶養者所必要生活費用之數額後仍有餘額，
    而普通債權人之分配總額低於債務人聲請清算前2 年間，可
    處分所得扣除自己及依法應受其扶養者所必要生活費用之數
    額者，法院應為不免責之裁定。但債務人證明經普通債權人
    全體同意者，不在此限。又按債務人有下列各款情形之一者
    ，法院應為不免責之裁定。但債務人證明經普通債權人全體
    同意者，不在此限：㈠於7 年內曾依破產法或本條例規定受
    免責。㈡故意隱匿、毀損應屬清算財團之財產，或為其他不
    利於債權人之處分，致債權人受有損害。㈢捏造債務或承認
    不真實之債務。㈣聲請清算前2 年內，因消費奢侈商品或服
    務、賭博或其他投機行為，所負債務之總額逾聲請清算時無
    擔保及無優先權債務之半數，而生開始清算之原因。㈤於清
    算聲請前1 年內，已有清算之原因，而隱瞞其事實，使他人
    與之為交易致生損害。㈥明知已有清算原因之事實，非基於
    本人之義務，而以特別利於債權人中之1 人或數人為目的，
    提供擔保或消滅債務。㈦隱匿、毀棄、偽造或變造帳簿或其
    他會計文件之全部或一部，致其財產之狀況不真確。㈧故意
    於財產及收入狀況說明書為不實之記載，或有其他故意違反
    本條例所定義務之行為，致債權人受有損害，或重大延滯程
    序，消債條例第133 條、第134 條亦定有明文。
二、本件聲請人即債務人胡傅翠美（原名胡翠美、傅翠美）因欠
    金融機構債務，於民國108 年8 月16日向本院聲請前置調解
    ，因調解不成立聲請進行債務清理之清算程序，經本院以
    108 年度消債清字第103 號裁定自109 年4 月22日下午5 時
    開始清算程序，並移由本院司法事務官以109 年度司執消債
    清字第49號案件進行清算程序。經查，聲請人名下財產有中
    華郵政及南山人壽股份有限公司之保單，此有全國財產稅總
    歸戶財產查詢清單聲請人提出之資產表、中華民國人壽保險
    商業同業公會保險業通報作業資訊系統資料查詢結果回覆書
    、富邦人壽及南山人壽保險股份有限公司陳報狀、中華郵政
    股份有限公司陳報狀在卷可稽（見消債調卷第12頁，司執消
    債清卷第47頁、第60至62頁、第67至68頁、第73頁至74頁、
    第101 至101-1 頁、第106 、111 頁），故由本院通知逕就
    前開保單為解約，共支轉新臺幣（下同）12萬5,429 元（包
    含中華郵政保單解約金9 萬9,750 元、南山人壽保單解約金
    2 萬5,679 元，見司執消債清卷第112 至118 頁）到院，分
    配予全體債權人完畢，遂依消債條例第127 條第1 、2 項於
    110 年3 月22日以109 年度司執消債清字第49號裁定終止清
    算程序確定在案等情，業經本院調取上開卷宗核閱無訛，依
    首揭消費者債務清理條例規定，本院應審酌聲請人是否有消
    費者債務清理條例第133 條、第134 條所定應為不免責裁定
    之情形。
三、經查：
  ㈠聲請人是否有消債條例第133 條所定應為不免責之事由乙節
    ，本院認定如下：
  1.本院108 年度消債清字第103 號裁定聲請人於109 年4 月22
    日下午5 時開始清算程序，已如前述。聲請人陳稱罹患重症
    肌無力，因無法維持同一動作太久，及用眼過度會產生複視
    等情形，致無法外出工作以賺取薪資收入，每月僅由女兒提
    供扶養費7,000 元維生等語，此有調解及訊問程序筆錄、長
    庚醫療財團法人高雄長庚紀念醫院診斷證明書可佐（見消債
    調卷第56頁，消債清卷第49頁，消債職聲免卷第37頁），查
    聲請人經診斷患有重症肌無力，醫囑無法從事粗重工作，且
    本院依職權調取之勞保局及稅務電子閘門，聲請人僅有投保
    於職業工會記錄，109 年度財稅所得均為0 （見司執消債清
    卷第22至23頁，本院個資卷），尚無其他證據可認聲請人有
    隱藏薪資收入，堪信聲請人所陳因病症無法工作致無收入等
    語屬實，故以7,000 元列計開始清算後每月收入，應屬合理
    ，扣除前開清算裁定審認聲請人每月必要支出6,300 元（包
    含三餐5,000 元、手機800 元、雜費500 元，見消債清卷第
    113 頁）後，每月尚有餘額700 元（計算式：7,000 元－6,
    300 元＝700 元）。
  2.再查，前開診斷書係於98年間所開立，堪認聲請人聲請清算
    前2 年（即106 年8 月16日至108 年8 月15日）即屬因前述
    病情致無法工作而無收入並由女兒扶養之情形，而聲請人
    106 至108 財稅所得均為0 ，且自聲請清算前2 年間並無勞
    保投保記錄，此有106 年度綜合所得稅各類所得資料清單、
    勞工保險被保險人投保資料表、107 至108 年度稅務電子閘
    門在卷可稽（見消債調卷第13頁、第15至17頁，司執消債清
    卷第146 至147 頁），可認聲請人於上開期間未有隱藏其餘
    薪資收入，故聲請清算前2 年可處分所得應為16萬8,000 元
    （計算式：7,000 元×24＝16萬8,000 元）。聲請清算前2
    年之必要生活費用則依前開清算裁定所審認之6,300 元為標
    準（見消債清卷第113 頁），計算之聲請人聲請清算前2 年
    之必要生活費用應為15萬1,200 元（計算式：6,300 元×24
    ＝15萬1,200 元），是以聲請人聲請清算前2 年間，可處分
    所得扣除自己及依法應受其扶養者所必要生活費用之數額為
    1 萬6,800 元（計算式：16萬8,000 元－15萬1,200 元＝1
    萬6,800 元），低於本件債權人受償金額12萬5,429 元，核
    與消債條例第133 條要件不符，自不得依該規定為不免責之
    裁定。
  ㈡就聲請人是否有消債條例第134 條各款所規定應為不免責之
    事由乙節，債權人意見及本院認定如下：
  1.滙誠第二資產管理股份有限公司略以：請求函詢債務人戶籍
    所在之政府查報債務人於開始清算前2 年是否有申請失業補
    助、低收入戶補助或職業訓練補助等政府相關補助，以維司
    法正義及公平等語（見司執消債清卷第167 頁），經本院向
    桃園市政府社會局函查聲請人於聲請清算前2 年迄今領取政
    府相關補助之情形，經函覆查無紀錄（見消債職聲免卷第29
    頁），核與聲請人提出之財產及收入狀況報告書相符（見司
    執消債清卷第58至59頁），可徵聲請人並無隱匿財產所得之
    情形。
  2.摩根聯邦資產管理股份有限公司略以：請本院依職權查詢聲
    請人有無消債條例第134 條各款不免責事由等語（見司執消
    債清卷第169 至170 頁），債權人匯豐汽車股份有限公司則
    僅泛言不同意聲請人免責，並未提出具體指謫（見司執消債
    清卷第171 頁）。惟消債條例關於法院為終止或終結清算程
    序之裁定確定後，對於聲請人係以免責為原則，不免責為例
    外之意旨，而經本院依職權遍查現有事證，查無聲請人有何
    消債條例第134 條所列其他各款不免責之情形，本院自應為
    債務人免責之裁定。
四、綜上所述，本件聲請人既無消債條例第133 條及第134 條應
    不免責事由存在，揆諸前開規定及立法目的，自應為聲請人
    免責之裁定，爰裁定如主文。
中    華    民    國   110    年    10    月    29    日
                  民事第一庭    法  官  許自瑋
正本係照原本作成。
如不服本裁定應於送達後10日內向本院提出抗告狀，並應繳納抗
告費新台幣1000元。
中    華    民    國   110    年    10    月    30    日
                                書記官  吳光彧